最高法院刑事判決　　　　　　　　　　　　　　　　九十三年度台上字第六八七號
　　上　訴　人　甲○○
右上訴人因違反毒品危害防制條例案件，不服臺灣高等法院臺南分院中華民國九十年
七月三十一日第二審判決（九十年度上訴字第六六三號，起訴案號：臺灣雲林地方法
院檢察署八十九年度偵字第二三四八號、第二三六一號），提起上訴，本院判決如左
：
    主  文
原判決關於甲○○部分撤銷，發回臺灣高等法院臺南分院。
    理  由
本件原判決認定上訴人甲○○及詹清禹（經第一審判處轉讓第一級毒品未遂罪，上訴
經原審駁回而確定）明知海洛因係毒品危害防制條例所稱之第一級毒品，不得轉讓他
人，竟共同基於轉讓第一級毒品海洛因之犯意聯絡，於民國八十九年六月四日，由上
訴人以0000000000號行動電話與警員偽裝之買家「阿瑤」聯絡，約定在雲
林縣某地會面，於八十九年六月四日晚八時許，上訴人復以上開行動電話與「阿瑤」
聯絡，相約在雲林縣西螺鎮○○○路交流道口見面，上訴人即將第一級毒品海洛因三
小包（毛重十‧八公克）藏在詹清禹身上，並自行持有第一級毒品海洛因一小包（毛
重一‧二公克）前往會晤「阿瑤」，同日晚八時三十分許，「阿瑤」抵達上開約定地
點後，上訴人乃先持該小包海洛因供「阿瑤」試貨，於確認無訛後，上訴人即通知詹
清禹帶第一級毒品海洛因三小包前來，正擬將詹清禹持有之第一級毒品海洛因，以
成本價轉讓予「阿瑤」時，為現場埋伏之警員逮捕而未遂，並扣得第一級毒品海洛因
四小包（驗餘淨重九‧九六公克）及行動電話一支等情。因而維持第一審法院論處上
訴人共同轉讓第一級毒品未遂罪刑之判決，駁回上訴人在第二審之上訴，固非無見。
惟查：（一）審理事實之法院，對於案內與認定事實、適用法律、罪名成立與否或於
公平正義之維護或對被告之利益有重大關係之一切證據，除認為不必要者外，均應詳
為調查，然後基於調查所得之心證以為判斷之基礎；苟與認定事實、適用法律有重要
關係，或於公平正義之維護或對被告之利益，有重大關係之事項，在客觀上認為應行
調查之證據，又非不易調查或不能調查，而未依法加以調查，率予判決者，即有刑事
訴訟法第三百七十九條第十款規定應於審判期日調查之證據未予調查之違法。又毒品
危害防制條例第四條第一項之販賣第一級毒品罪，係以行為人以營利之目的，販入或
賣出第一級毒品，或二者兼而有之者為構成要件。同法第八條第一項之轉讓第一級毒
品罪，則係指行為人非基於營利之目的，將第一級毒品之所有權移轉予他人而言。則
行為人是否有藉移轉毒品所有權營利之意思，關係法律之適用，自應詳加查證，根究
明白。本件起訴書犯罪事實欄認定上訴人係與詹清禹共同基於販賣第一級毒品海洛因
營利之犯意聯絡，實施上開犯罪行為，因而起訴上訴人涉犯修正前毒品危害防制條例
第四條第五項（修正後為第六項）、第一項之販賣第一級毒品未遂罪名；原判決則依
憑上訴人在偵查中供稱：「擬以成本價販出，並未圖利，且未提及價錢」，與查無其
他具體事證，足認上訴人係以若干價格販入第一級毒品海洛因，及擬以若干價格將之
出售牟利等情，相互印證，說明尚難僅憑上訴人將擬出售之第一級毒品海洛因至相
約交易之處所，即以推測或擬制之方法，推認上訴人係以營利為目的販入前揭第一級
毒品海洛因或擬將之販出營利，因而維持第一審變更檢察官起訴法條，改論處上訴人
共同轉讓第一級毒品未遂罪刑之判決。然查上訴人在第一審已供認：「（問：海洛因
成本價是多少﹖）我跟吳宏義買一公克是三千元（新臺幣，下同）」、「我打給『木
杞』，但都是語音留言，我打他大哥大鍵入密碼聽到他語音信箱內有一個叫『阿瑤』
的人要跟他（筆錄漏載他）約好六月二日要拿貨，我知道『阿瑤』在等貨，所以我主
動聯絡『阿瑤』，他問我是否有貨」（見第一審卷第十八頁、第二十頁）。而證人即
查獲本案之員警徐志偉在偵審中先後證稱：「我們從線報得知甲○○有在販賣，便與
其連絡約定在雲林縣地區交易，中途再確定交易地點在西螺交流道，先甲○○下車來
確認我們有帶十幾萬元，他再以電話通知詹清禹帶三小包（約十點八公克）毒品過來
」、「當初約定在彰化見面，後來又改在西螺交流道，當初他們說他們海洛因是整塊
的，我們才下來，沒有約定總價，有說到單價，當初說半兩是多少錢，我忘了」、「
（問：對於你在原審講被告在交易時有提到毒品的單價，並沒有說到總價，是否實在
﹖）當初在電話中就有講到，所以我知道」、「（問：阿瑤是誰﹖）是我同事喬裝的
」（見偵二三四八號卷第十一頁背面、第十二頁、第一審卷第二六頁），如若無誤，
顯意指與上訴人洽購海洛因毒品之「阿瑤」係臺北縣警察局新莊分局員警所喬裝，其
向上訴人洽購海洛因毒品時，已提及購買之單價。則「阿瑤」向上訴人洽購海洛因毒
品之單價，若高於一公克三千元，即難謂上訴人無藉售賣海洛因營利之意圖，自應命
證人徐志偉查報「阿瑤」真實姓名、住址或工作地點後，傳喚到庭作證，以釐清事實
真相，原判決就於公平正義之維護，有重大關係，且非不易調查或不能調查之上開證
據，未加調查，率以查無其他具體事證，足認上訴人係以若干價格販入海洛因毒品，
及擬以若干價格將之出售牟利等語，為有利於上訴人之認定，自難認已盡證據調查能
事。（二）有罪之判決書，對被告有利之證據不採納者，應說明其理由，為刑事訴訟
法第三百十條第二款所明定。故有罪判決書對於被告有利之證據，如不加採納，必須
說明其不予採納之理由，否則即難謂無判決不備理由之違誤。依原判決理由說明，係
以上訴人供認係伊撥打「木杞」之行動電話語音信箱後，獲悉「阿瑤」需要毒品，乃
主動與「阿瑤」聯絡，雙方因而約定在雲林縣西螺交流道附近見面等情，認定上訴人
自始即有轉讓第一級毒品海洛因予他人之意思，非可主張「創造犯意型」陷害教唆。
惟證人徐志偉在第一審證稱：「我們北部根據一位吸食毒品的被告供述說，南部雲林
有一個綽號不詳的人有販毒的情形，我們主動跟被告聯絡，先打大哥大電話0000
000000號跟被告聯絡上」（見第一審卷第二五頁），如若無誤，似意指係警方
喬裝人員主動接洽本件毒品交易，此既足以推翻原判決不利於上訴人之前開論斷，自
屬有利於上訴人之證據，原判決不予採納，未說明理由，顯有理由不備之違法。（
三）犯毒品危害防制條例第四條至第九條、第十二條、第十三條或第十四條第一項、
第二項之罪者，其供犯罪所用之物或因犯罪所得之財物，均沒收之，如全部或一部不
能沒收時，追徵其價額或以其財產抵償之，為該條例第十九條第一項所明定。是凡犯
該條例第四條至第九條、第十二條、第十三條或第十四條第一項、第二項之罪者，其
供犯罪所用之物或因犯罪所得之財物，若屬於犯人所有，法院於裁判時即應併為沒收
之宣告，並無自由酌裁之權。原判決事實認定：上訴人係以0000000000號
行動電話與「阿瑤」洽談海洛因毒品交易，如若無誤，則上開行動電話顯係供上訴人
犯轉讓第一級毒品罪所用之物，該行動電話如屬上訴人或共犯所有，法院即應依職權
宣告沒收。第一審判決就已扣案之該支行動，是否應依職權併予宣告沒收，未予調查
、審認，自有證據調查未盡及理由不備之違法，原判決仍予維持，同屬於法有違。以
上，或係上訴意旨所指摘，或為本院得依職權調查之事項，應認原判決關於上訴人部
分，有撤銷發回更審之原因。
據上論結，應依刑事訴訟法第三百九十七條、第四百零一條，判決如主文。
中　　　華　　　民　　　國　　九十三　　年　　　二　　　月　　 十九 　　日
                              最高法院刑事第一庭
                                  審判長法官  施　文　仁
                                        法官  林　永　茂
                                        法官  蕭　仰　歸
                                        法官  林　茂　雄
                                        法官  呂　永　福
      右正本證明與原本無異
                                              書  記  官
中　　　華　　　民　　　國　　九十三　　年　　　二　　　月　　二十六　　日
                                                                        Ｂ
